【裁判字號】    98,保險,79
【裁判日期】    981231
【裁判案由】    給付保險金
【裁判全文】
臺灣臺中地方法院民事判決  98年度保險字第79號
原      告  丙○○
被      告  旺旺友聯產物保險股份有限公司
法定代理人  甲○○
訴訟代理人  乙○○
當事人間請求給付保險金事件，本院於98年12月10日言詞辯論終
結，判決如下：
    主    文
原告之訴及假執行之聲請均駁回。
訴訟費用新台幣貳萬零捌佰元由原告負擔。
    事實及理由
一、原告起訴主張：
  (一)原告為訴外人即被保險人許銀鈴之女兒，被保險人許銀鈴於
    民國（下同）96年6月1日向被告投保「家庭成員日常生活意
    外責任保險暨附加傷害保險單」（保單號碼：1200第6BFPAP
    Y00862號，保險期間：自96年6月1日午夜十二時起至97年6
    月1日午夜十二時止），並約定傷害保險、身故、殘廢及重
    大燒燙傷保險金，其保險金額為新台幣（下同）200萬元，
    並指定原告為受益人。
  (二)96年9月24日18時35分許，訴外人許銀鈴騎乘牌照號碼HJ8-0
    87號機車，於行經彰化縣花壇鄉○○路○段274號前時，與另
    一訴外人黃明發所駕駛牌照號碼A5-8029號自用小客車發生
    碰撞，因「外傷性休克、顱腦損傷、胸腹部挫傷合併內出血
    」而死亡，此有台灣台中地方法院檢察署（96）相字第1514
    號相驗屍體證明書可稽；訴外人黃明發亦於96年10月24日於
    彰化縣花壇鄉調解委員會自承「因欲右邊停車，致車後對造
    人許銀鈴騎乘車牌號碼HJ8-087號重型機車閃避不及撞及聲
    請人駕駛自小貨車後送醫不治死亡」，是與原告和解，除強
    制汽車責任保險金外，另賠償25萬元，並當場交付現金，亦
    有彰化縣花壇鄉調解委員會96年民調字第130號調解書可稽
    。
  (三)嗣原告依被保險人許銀鈴身故事由檢附相關文件向被告申請
    保險金時，被告不僅不為給付，並於96年11月26日以文號（
    96）友總車賠字第1303號函知原告，謂：「查許銀鈴君於96
    年9月24日發生之交通事故，根據秀傳紀念醫院病歷摘要，
    酒精濃度血測結果顯示為298mg/dL，換算吐氣值為1.445m
    g/ L，超過交通法令規定值0.25mg/L，己非屬本保險契約承
    保範圍，故所請傷害保險保險金歉難受理，覆請查照」。然
    查，台灣台中地方法檢察署所核發之訴外人許銀鈴相驗屍體
    證明書未見有「酒醉」之記載；再者另一訴外人黃明發亦於
    彰化縣花壇鄉調解委員會之調解書上自承係其欲右邊停車致
    車後之訴外人許銀鈴閃避不及發生碰撞不治死亡，以上種種
    ，均證原告所稱被保險人酒醉以致身故，顯屬無據。
  (四)綜上，原告為被保險人許銀鈴身故之受益人，既對被告為理
    賠申請，依保險法第5條、第29條第1項、第34條規定，被告
    自應對原告給付保險金；又被告對可歸責於其之事由致對原
    告遲延給付，原告主張被告應自其拒賠函發文日即96年11月
    26日至清償日止，給付原告按年息10%計算之利息。
  (五)對被告抗辯之陳述：
  (1)訴外人黃明發就被保險人許銀鈴之死亡有過失：
    按系爭交通事故發生伊始，訴外人許銀鈴已無法言語，警
      方現場處理時，僅能依訴外人黃明發單方面陳述，該訴外
      人黃明發為免除肇事責任，其陳述避重就輕，乃屬必然；
      加以死者許銀鈴無法言語致無法製作筆錄直致死亡，鑒於
      警方現場處理紀錄僅係依訴外人黃明發單方面所稱，縱為
      對其完全無責之研判，亦不足怪，蓋死者許銀鈴從來無法
      陳述經過，以供與訴外人黃明發所做筆錄比對。然該訴外
      人黃明發竟爾於系爭交通事故一個月後（96年10月24日）
      主動向彰化縣花壇鄉調解委員會聲請調解，苟該訴外人黃
      明發確為無過失責任，自無主動聲請調解之必要，如依警
      訊所載，縱認訴外人黃明發為毫無過失責任，由訴外人黃
      明發事後主動聲請調解之舉動，已足推翻其先前於警訊所
      稱。是訴外人黃明發主動聲請調解，因調解成立，其於調
      解書之事實經過記載，即：「聲請人黃明發…因欲右造停
      車，致後對造人許銀鈴騎乘車牌號碼HJ8-087號重型機車
      閃避不及撞擊聲請人駕駛自小貨車後送醫不治死亡」，縱
      有與警訊黃明發所做筆錄相反之記載，亦足堪認為真實，
      即訴外人黃明發已然自承確有過失。
    經閱覽法院所調閱相關系爭交通事故警方處理記錄：訴外
      人黃明發於警訊筆錄稱：「我當時駕駛A5-8029自小貨車
      ，南向北行駛彰員路，當時我於20-30公尺前打方向燈，
      …聽到後方傳來撞擊聲才將貨車停靠路邊，下車來看騎士
      有無傷勢…」，依其所稱，其既聽到後方傳來撞擊聲未立
      即停車，並將貨車停靠路邊，則其之後所稱；「現場車輛
      並未移動」即非事實。
    承前項，訴外人黃明發既自承其係於「聽到後方傳來撞擊
      聲才將貨車停靠路邊」，則警方繪製之現場圖中訴外人黃
      明發所駕駛之A5-8029自小貨車停放位置顯係事故後另於
      路邊停車後之位置，顯非系爭交通事故當時位置。且訴外
      人黃明發又自承，其於「打方向燈後，慢慢向右準備在其
      住家前方空地停車」，其既向右停車，依現行車輛結構，
      共必無法平移，必須將右前輪向右轉出，則其車頭於平面
      圖上之表示，應成向右上方傾斜狀，才為真實。
    再依現場圖所示，並未見機車刮地痕，且死者許銀鈴機車
      與訴外人黃明發自小貨車撞擊部位並非右後方向燈，而係
      左後方向燈。依前開事證，訴外人黃明發所稱其係20-30
      公里時速行駛，亦非事實，其必須快速變換車道，才足令
      死者許銀鈴機車與其自小貨車之左後方向燈發生碰撞。
    據上，所謂死者許銀鈴追撞訴外人黃明發所駕駛自小貨車
      並非事實，系爭交通事故之發生純係訴外人黃明發變換車
      道不當所致。
  (2)本件被保險人許銀鈴因本件車禍致死，被告主張系爭保險契
    約第7條之免責事由為無理由：
    按被告傷害保險條款第7條之規定；「被保險人因下列事
      故致成死亡、殘廢或死亡時，本公司不負給付保險金責任
      。…三、『被保險人飲酒後駕（騎）車，其吐氣或血液所
      含酒精成分超過道路交通法令規定標準者』」，該保險條
      款所稱，依其文義，係指死者許銀鈴之死亡，完全因飲酒
      所致，並非如被告所稱有相當因果關係即足，必須具直接
      因果關係方足，是被告引用上揭條款予以拒賠，仍須依個
      案認定之。縱被保險人許銀鈴飲酒過量屬實，惟依調解書
      所載系爭交通事故發生情況，縱為正常人，亦無法避免系
      爭交通事故之發生，是被告所稱死者許銀鈴飲酒過量與系
      爭交通事故有相當關係之說法，純屬推論，亦難以成立。
      又「保險契約之解釋，應探求契約當事人之真意，不得拘
      泥於所用文字；如有疑義時，以作有利於被保險人之解釋
      為原則」，保險法第54條第2項已有明文。是由於訴外人
      黃明發過失因素之介入，死者許銀鈴縱有飲酒過量之情事
      ，因其飲酒過量，就系爭交通事故言，非如被告傷害保險
      條款第7條之所稱直接致死原因，原告認被告仍應給付系
      爭保險金。
    據上，由於死者許銀鈴之死亡，並非因飲酒後駕（騎）車
      ，其吐氣或血液所含酒精成分超過道路交通法令規定標準
      者所致，即並無因果關係，從而被告自不得主張除外責任
      ，自可認定。台灣高等法院台中分院92年度保險上字第7
      號、最高法院94年度台上字第4號判決可參。
  (3)又強制汽車責任保險與傷害險係屬不同險種，強制汽車責任
    保險係屬社會責任保險之一種，其目的在保障車輛行車事故
    被害人，受益人非被保險人（要保人），主要係相對車輛之
    被害人，保險人則係加害人之投保公司；而傷害保險則係承
    保被保險人（要保人）因意外事故所致之傷害、殘廢或死亡
    ，受益人自係被保險人，保險人則為被保險人之投保公司。
    兩者承保範圍、受益人、保險人，乃至保險條款，均為不同
    ，被告卻屢屢比照援引，其目的顯在混淆。
  (六)聲明：(1)被告應給付原告200萬元及自96年11月26日至清償
    日止按年息10%計算之利息。(2)原告願供擔保，請准宣告假
    執行。
二、被告則以：
  (一)本件被保險人許銀鈴因本件車禍致死，被告主張系爭保險契
    約第7條之免責事由為有理由；
  (1)訴外人許銀鈴發生車禍致死之原因，係因酒後騎車未注意車
    前狀況，且未與前車保持安全距離，致由後追撞由另一訴外
    人黃明發駕駛之車輛，由彰化縣警察局彰化分局道路交通事
    故調查報告足以證明。原告主張依花壇鄉調解委員會調解書
    記載，事故原因為係訴外人黃明發欲右邊停車，致車後訴外
    人許銀鈴閃避不及，顯然有誤。
  (2)另訴外人許銀鈴與訴外人黃明發之車禍事故，業經台灣彰化
    地方法院檢察署，送請台灣省彰化縣區車輛行車事故鑑定委
    員會鑑定車輛肇事原因，鑑定意見為：「許銀鈴酒精濃度過
    量駕駛重機車未注意與前車保持安全距離，為肇事原因，黃
    明發駕駛自小貨車在前行駛，無肇事因素」，故訴外人黃明
    發未遭以過失致死罪嫌訴追。
  (3)至於原告稱訴外人黃明發主動聲請調解，係自承過失之舉，
    實則係原告多次向訴外人黃明發請求賠償，訴外人黃明發只
    得聲請調解以息紛爭；原告又稱警方記錄係憑訴外人黃明發
    單方面陳述制作，然訴外人許銀鈴酒醉騎車從後追撞之事實
    ，由兩車之撞擊受損部位即可看出，斷不因訴外人黃明發之
    陳述所得左右，原告主張與事實不符。
  (4)按保險契約不保或除外條款乃保險人評估承保風險後，就承
    保內容所為之限定，不同類型之保險具有不同評估基準，而
    保險費率亦攸關承保範圍，而所謂保險即在分散將來發生之
    「不可預知之風險」，故被保險人飲酒後仍執意駕車，即有
    意識將導致危險之可能而仍然為之，其風險已非不可預知，
    本件被保險人許銀鈴明知酒後駕車必然危險大增（政府持續
    大力宣導，媒體不斷報導酒後肇事之事故，被保險人不可謂
    不知），豈可謂其酒後駕車可能發生危險為不可預知而為偶
    發性事件？實則其酒後駕車已非不可預知之風險，不符保險
    契約分散不可預知風險之宗旨，故依本件傷害保險第7條除
    外責任規定：「被保險人飲酒後駕車，其吐氣或血液檢測所
    含酒精成份超過道路交通法令標準者。」，將甘冒風險之輕
    率行為所致之危險排除於承保範圍之外。
  (5)綜上，訴外人許銀鈴於車禍事故發生當時血液中之酒精濃度
    為289mg/dL，換算為吐氣所含酒精濃度值為1.445mg/L，已
    超過道路交通法令規定之標準0.25mg/L，其行為符合本件傷
    害保險條款第7條之除外責任之規定，且其飲酒駕車與事故
    發生間確有因果關係，被告自不負給付保險金之責，原告之
    請求為無理由。
  (二)聲明：(1)如主文第1項所示。(2)如受不利判決，被告願以現
    金或等值之中央政府建設公債供擔保，請准免予假執行。
三、兩造經法官整理並簡化爭點，結果如下：
  (一)兩造不爭之事項：
  (1)原告之母即被保險人許銀鈴於96年6月1日向被告投保「家庭
    成員日常生活意外責任保險暨附加傷害保險」，並約定傷害
    保險之身故、殘廢及重大燒燙傷保險金額為200萬元，並指
    定原告為受益人。
  (2)系爭保險契約第7條約定，被保險人因飲酒後駕（騎）車，
    其吐氣或血液所含酒精成分超過道路交通法令規定標準者，
    其事故致成死亡、殘廢或傷害時，被告不負給付保險金之責
    任。
  (3)被保險人許銀鈴於96年9月24日18時35分許，騎乘車號HJ8-0
    87號機車，沿彰化縣花壇鄉○○路○段由南往北方向行駛，
    行經彰化縣花壇鄉○○路○段274號附近，撞及同向行駛在前
    由訴外人黃明發所駕駛之車號A5-8029號自用小貨車之左後
    方向燈處，受傷倒地，經送醫後不治死亡，並測得血液中酒
    精濃度為289MG/DL，換算成呼氣測試酒精濃度為1.44MG/L。
  (二)兩造爭執之事項：
  (1)本件被保險人許銀鈴因本件車禍致死，被告主張系爭保險契
    約第7條之免責事由是否有理由？
四、本院得心證之理由：
  (一)原告起訴主張：原告之母即被保險人許銀鈴於96年6月1日向
    被告投保「家庭成員日常生活意外責任保險暨附加傷害保險
    」，並約定傷害保險之身故、殘廢及重大燒燙傷保險金額為
    200萬元，並指定原告為受益人等情，業為兩造所不爭，故
    應堪採信。又被告主張：系爭保險契約第7條約定，被保險
    人因飲酒後駕（騎）車，其吐氣或血液所含酒精成分超過道
    路交通法令規定標準者，其事故致成死亡、殘廢或傷害時，
    被告不負給付保險金之責任等情，業為原告所不爭，故亦堪
    採信。
  (二)被告主張：被保險人許銀鈴於96年9月24日18時35分許，騎
    乘車號HJ8-0 87號機車，沿彰化縣花壇鄉○○路○段由南往
    北方向行駛，行經彰化縣花壇鄉○○路○段274號附近，撞及
    同向行駛在前由訴外人黃明發所駕駛之車號A5-8029號自用
    小貨車之左後方向燈處，受傷倒地，經送醫後不治死亡，並
    測得血液中酒精濃度為289MG/DL，換算成呼氣測試酒精濃度
    為1.44MG/L等情，業為原告所不爭，應堪採信。又被告雖主
    張本件車禍係因被保險人酒後駕車，疏未注意車前狀況所致
    ，雖為原告所否認，惟查：
  (1)本件車禍發生時，訴外人黃明發駕駛前揭車輛行駛在前，而
    被保險人許銀鈴從後撞及訴外人黃明發前揭車輛之左後方向
    燈，並因而人車倒地，經送醫急救不治死亡等情，此有彰化
    縣警察局道路交通事故調查卷宗影本1份在卷足憑，本院審
    酌上情，認本件車禍之發生係因被保險人許銀鈴酒後駕車，
    注意力降低，疏未注意保持前車距離及車前狀況，以致肇事
    ，訴外人黃明發並無肇事責任。本件車禍經台灣省彰化區車
    輛行車事故鑑定委員會鑑定結果亦同本院前揭認定，此有被
    告提出台灣省各區車輛行車事故鑑定委員會查詢單影本1份
    在卷足參，故被告主張本件車禍係因被保險人許銀鈴酒醉駕
    車肇事，依前揭保險契約約定，被告即毋庸給付保險金，即
    有理由，應予准許。
  (2)原告主張訴外人黃明發就本件車禍曾聲請調解賠償25萬元並
    自承外訴變換車道，足見訴外人黃明發就本件車禍之發生亦
    有過失云云，惟查：本件車禍發生當時，縱使訴外人黃明發
    有變換車道之行為，車禍肇事原因仍為被保險人許銀鈴疏未
    與前車保持安全距離及疏未注意車前狀況所致，另訴外人黃
    明發縱有給付賠償金，亦不影響本件車禍肇事責任之認定，
    故原告前揭主張，為無理由，不足採信。
  (三)綜上所述，本件車禍係因被保險人許銀鈴酒後駕車疏未注意
    與前車保持安全距離及疏未注意車前狀況所致，被告抗辯依
    前揭保險契約之約定毋庸給付保險金，為有理由，從而原告
    起訴請求被告給付前揭保險金及遲延利息，即無理由，應予
    駁回。原告之訴既無理由，其假執行之聲請亦失所附麗，自
    應併予駁回。
五、結論：原告之訴為無理由，依民事訴訟法第78條，判決如主
    文。
中    華    民    國    98    年    12    月    31    日
                  民事第一庭    法  官  陳毓秀
正本係照原本作成。
如對本判決上訴，須於判決送達後20日內向本院提出上訴狀。
中    華    民    國    98    年    12    月    31    日
                                書記官  陳玲誼

司法院資訊處製作；財團法人民間司法改革基金會備份。
